---
title: "Tutorial em Construção"
description: |
  Tutorial em Construção em R.
output:
  distill::distill_article:
    highlight: pygments
    highlight_downlit: false
---

```{css, echo = F}
/* Estilo para a caixa de código */
d-article pre {
background-color: #f6f8fa !important;  /* O !important força a mudança da cor */
border: 1px solid #e1e4e8 !important;  /* Força a borda */
border-radius: 6px;        /* Cantos arredondados */
padding: 12px;             /* Espaço interno para o texto não colar na borda */
box-shadow: none;          /* Remove sombras padrões se houver */
}
```

```{css, echo=FALSE}
h1, h2, h3, h4 {
  border-bottom: 1px solid #dddddd; /* Cria a linha cinza fina embaixo */
  padding-bottom: 12px;              /* Espaço entre o texto e a linha */
  margin-bottom: 18px;              /* Espaço depois da linha para o próximo parágrafo */
  margin-top: 28px;                 /* Espaço antes do título */
```

```{r setup, include=FALSE}
library(tidyverse)
library(patchwork)
library(gridExtra)
library(cowplot)
library(grid)
library(knitr)

# Ativar o botão de copiar
xaringanExtra::use_clipboard(
  button_text = "Copiar",
  success_text = "Copiado!",
  error_text = "Pressione Ctrl+C para copiar"
)
```


## 1. Introdução à Heterogeneidade

Heterogeneidade refere-se à dispersão dos efeitos verdadeiros entre os diferentes estudos que compõem uma metanálise. Os estudos raramente são idênticos, variando em suas populações, nas especificidades da intervenção ou nas escalas usadas para avaliar os desfechos. Quando o tamanho de efeito varia substancialmente entre as populações, focar apenas na média tem utilidade muito limitada, pois essa média pode não representar a realidade de nenhuma população específica. O verdadeiro objetivo de avaliar a heterogeneidade é entender as implicações clínicas ou práticas da intervenção. Queremos ser capazes de responder:

- O impacto é sempre o mesmo em todas as populações?

- O efeito varia de "trivial" em algumas populações para "grande" em outras?

- A intervenção é benéfica em alguns cenários, mas potencialmente prejudicial em outros?

Por exemplo, um medicamento é que melhora o risco de doença cardiovascular em 50% em vários estudos é bem diferente de outro que melhora o risco **em média** de 50%, variando de -10% (piorando o risco) até 80% nos estudos selecionados.

Lembra que falamos sobre existirem dois tipos de variância? Em um modelo de efeitos aleatórios existe a variância do erro amostral (dos efeitos observados) e a variância dos efeitos verdadeiros. Em geral, a variância dos efeitos observados tende a ser sempre maior do que a variância dos efeitos verdadeiros. Porém, a dificuldade de avaliar a heterogeneidade reside justamente em identificar quanto da variação total vem do erro amostral e quanto vem das diferenças reais nos tamanhos de efeito. É para isso que surgiram as métricas discutas a seguir: para determinar quanto de variância é de cada tipo.

## 2. Métricas Utilizadas

### 2.1. Q de Cochran 

Tradicionalmente, os metanalistas têm usado a estatística Q de Cochran para tentar distinguir o que é erro amostral do que é verdadeira heterogeneidade entre os estudos. Ele é definido como uma soma ponderada dos quadrados. Ele calcula o quanto o efeito observado de cada estudo ($\hat{\theta}_k$) se desvia do efeito resumido ($\hat{\theta}$) elevado ao quadrado (para evitar valores negativos), ponderando essa diferença pelo inverso da variância do estudo ($w_k$). A fórmula matemática é:

$$Q = \sum_{k=1}^{K} w_k (\hat{\theta}_k - \hat{\theta})^2$$
Perceba que como utilizamos $w_k$, estudos com maior precisão (menor erro padrão) têm um peso maior no cálculo de $Q$.

Porém, esse valor Q une os dois tipos de variância (do erro amostral e da variância dos erros verdadeiros), temos que separar o que erro amostral do erro verdadeiro. Na estatística sob a hipótese nula de que não há heterogeneidade (toda variação é apenas erro de amostragem), assume-se que $Q$ segue aproximadamente uma distribuição Qui-quadrado ($\chi^2$) com $K-1$ graus de liberdade. Se você não está familiarizado com a distribuição de qui-quadrado ela parece uma curva normal só que mais desviada para a esquerda. Ela muda de acordo com os graus de liberdade (essencialmente, aqui, quantos estudos foram incluidos) e quanto maior o grau de liberdade mais ela se aproxima de uma curva normal. Resumindo, o foco é que podemos calcular o valor de $Q$ que esperamos encontrar apenas por erro de amostragem.

Para entender como o $Q$ se comporta, podemos simular dois cenários: um sem heterogeneidade e outro com variação real entre os estudos. Aqui vamos simular 10.000 metanálises de 40 estudos cada. Vamos calcular o valor de Q para cada uma dessas metanálises fingindo que não existe heterogeneidade e assumindo a heterogeneidade (objetos Q_fixo e Q_random). A função `rnorm(K)` gera um conjunto de 40 valores aleatórios seguindo uma distribuição normal com média 0 e desvio padrão 1. Perceba que `sum(rnorm(K)^2)` esse comando soma cada um desses 40 valores elevados ao quadrado, o que equivale à fórmula do Q assumindo que o peso para cada estudo é 1. Assim, somando dois valores `rnorm(K)` estamos simulando adicionar um segundo erro (agora correspondente ao erro dos tamanhos verdadeiros).

```{r}
set.seed(100)
K <- 40
df <- 39 # Graus de liberdade (K-1)

# Simulação: Sem Heterogeneidade vs. Com Heterogeneidade
Q_fixo <- replicate(10000, sum(rnorm(K)^2))
Q_random <- replicate(10000, sum((rnorm(K) + rnorm(K))^2))

# Criando um data frame organizado para o ggplot
df_simulacao <- data.frame(
  Valor_Q = c(Q_fixo, Q_random),
  Cenario = rep(c("Sem Heterogeneidade", "Com Heterogeneidade"), each = 10000)
)
```

Ao plotar os dois cenários em gráfico percebemos que os valores de Q assumindo um modelo fixo (apenas o erro amostral) seguem uma curva de qui-quadrado com 39 graus de liberdade (pois são 40 estudos). Porém, ao adicionar a heterogeneidade às metanálises o valore de Q delas tornou-se maior (a média aproximadamente dobrou) e mais espalhado. 

```{r}
ggplot(df_simulacao, aes(x = Valor_Q, fill = Cenario)) +
  # Histograma de densidade
  geom_histogram(aes(y = after_stat(density)), bins = 70, 
                 alpha = 0.6, position = "identity", color = "white") +
  
  # Curva Teórica Qui-quadrado (df = 39)
  stat_function(fun = dchisq, args = list(df = df), 
                color = "#005f73", linewidth = 1, linetype = "dashed") +
  
  # Cores personalizadas do seu tutorial
  scale_fill_manual(values = c("Sem Heterogeneidade" = "#252422", 
                               "Com Heterogeneidade" = "#fb8500")) +
  scale_y_continuous(expand = c(0,0)) +
  # Estética e Eixos
  labs(x = "Valor de Q", y = "Densidade") +
  xlim(0, 160) +
  theme_classic() +
  theme(
    legend.position = "bottom",
    legend.title = element_blank(), 
    axis.line.x = element_line(color = "#252422", linewidth = 0.6),
    axis.ticks.x = element_line(color = "#252422"),
    text = element_text(family = "Arial", color = "#252422"),
    plot.title = element_text(face = "bold", size = 14)
  )
```

A conclusão óbvia é que adicionar a heterogeneidade aumentou o valor de Q. E isso agora pode ser medido, pois se o valor de $Q$ calculado na sua metanálise for muito maior que o valor esperado com $K-1$, você tem evidência de que os estudos não são farinha do mesmo saco (muito diferentes entre si). Essa diferença entre real vs. esperado chama-se **teste Q**, o qual diz se o valor observado de Q é significativamente diferente da distribuição esperada sob a hipótese nula (sem heterogeneidade). Esse teste tem sua relevância, mas também tem grandes limitações:

- **Limitação para pequenos estudos**: Como o valor de Q depende da quantidade de estudos incluídos, percebeu-se que esse teste é pouco potente em metanálises pequenas (poucos estudos). Ou seja, mesmo que essa metanálise tiver estudos muito diferentes entre si o teste pode ser não significativo (informar que não há heterogeneidade), gerando um falso negativo. 

- **"Excessivamente sensível" em metanálises gigantescas**: O valor de $Q$ é calculado somando os desvios de cada estudo em relação à média, ponderados pela sua precisão. Por isso, o valor de $Q$ aumenta quanto mais estudos você adiciona e se os estudos individuais tiverem amostras muito grandes (mesmo desvios minúsculos do efeito médio serão "amplificados" pelo peso da precisão, inflando o valor de $Q$). Assim, em metanálises "gigantes", o teste $Q$ torna-se tão sensível que qualquer diferença clínica trivial — que não teria impacto nenhum na conduta médica — acaba gerando um $p < 0,001$. Ou seja, o teste aponta uma heterogeneidade "estatística" que não tem relevância na vida real: um falso positivo.

Mas, apesar do Q não ser a métrica ideal para medir heterogeneidade, é importante aprender sobre ele pois ele é a base para as outras métricas, como o I² (a seguir 😁).  


### 2.2. I² (Higgins & Thompson)

### 2.3. A Variância (τ²) e o Desvio Padrão (τ) dos Efeitos Verdadeiros

### 2.4. Intervalos de Predição (Prediction Intervals - PI)

### 2.5. Intervalo de Predição vs. Intervalo de Confiança

## 3. Heterogeneidade no R (Aplicação Prática)

### 3.1. Extraindo Métricas com o pacote {meta}

### 3.2. Calculando Intervalos de Predição no R

## 4. Outliers e Casos Influentes

### 4.1. Outliers Básicos

### 4.2. Análise de Influência (Influence Analysis)

### 4.3. Visualizações de Diagnóstico (Gráficos de Baujat e Métricas de Influência)

### 4.4. Gráficos GOSH (Graphic Display of Heterogeneity)
