---
title: "Tutorial em Construção"
description: |
  Tutorial em Construção em R.
output:
  distill::distill_article:
    highlight: pygments
    highlight_downlit: false
---

```{css, echo = F}
/* Estilo para a caixa de código */
d-article pre {
background-color: #f6f8fa !important;  /* O !important força a mudança da cor */
border: 1px solid #e1e4e8 !important;  /* Força a borda */
border-radius: 6px;        /* Cantos arredondados */
padding: 12px;             /* Espaço interno para o texto não colar na borda */
box-shadow: none;          /* Remove sombras padrões se houver */
}
```

```{css, echo=FALSE}
h1, h2, h3, h4 {
  border-bottom: 1px solid #dddddd; /* Cria a linha cinza fina embaixo */
  padding-bottom: 12px;              /* Espaço entre o texto e a linha */
  margin-bottom: 18px;              /* Espaço depois da linha para o próximo parágrafo */
  margin-top: 28px;                 /* Espaço antes do título */
```

```{r setup, include=FALSE}
library(tidyverse)
library(patchwork)
library(gridExtra)
library(cowplot)
library(grid)
library(MASS)      # Para gerar dados correlacionados (mvrnorm)

# Ativar o botão de copiar
xaringanExtra::use_clipboard(
  button_text = "Copiar",
  success_text = "Copiado!",
  error_text = "Pressione Ctrl+C para copiar"
)
```



# 1. Introdução

### 1.1. O que é tamanho de efeito?

O tamanho de efeito é uma métrica utilizada para quantificar a relação entre duas entidades, capturando tanto a direção quanto a magnitude desse fenômeno. Diferente de um simples teste de hipótese (que diz se algo funcionou ou não), o tamanho de efeito nos diz o quanto funcionou. Essencialmente, é a moeda comum que permite comparar e combinar resultados de estudos diferentes em uma metanálise.

- **Média Amostral**
  - Ex: "Qual é a altura média de crianças de 10 anos nesta população específica?"
  
- **Proporções**
  - Ex: "Qual é a prevalência de burnout em profissionais de enfermagem que trabalham em UTI?"

- **Coeficiente de Correlação** (ex: r de Pearson)
  - Ex: "Existe uma associação entre o nível de escolaridade dos pais e o sucesso acadêmico dos filhos?" → Ou seja, avaliar a relação de duas variáveis contínuas.

- **Diferença de Médias** (ex: Cohen's d, Hedges' g)
  - Ex: "O novo medicamento causa uma redução maior na pressão arterial comparado ao grupo controle?" → Ou seja, comparar grupos (Intervenção vs. Controle) usando uma variável.

- **Razão de Chances ou Risco** (Odds Ratio / Risk Ratio)
  - Ex: "Fumantes têm maior probabilidade de desenvolver câncer de pulmão do que não fumantes?" → Ou seja, avaliar desfechos binários (Sim/Não, Doente/Saudável, Vivo/Morto).


### 1.2. Entendendo Amostragem

#### a) População vs. Amostragem

Imagine que quiséssemos saber o nível médio exato de Hemoglobina Glicada (HbA1c) de todos os pacientes diabéticos do mundo sob tratamento com um novo fármaco.

Se tivéssemos recursos infinitos, mediríamos a HbA1c de cada um desses milhões de pacientes. Ao final, teríamos uma distribuição com uma média exata (ex: 7,5%) e um desvio padrão exato. Na estatística, chamamos esses valores de Parâmetros Populacionais. Eles representam a verdade biológica absoluta sobre aquele tratamento.

o mundo real, nunca temos tempo, dinheiro ou capacidade logística para medir a população inteira. É aqui que entra a ciência prática: nós fazemos uma **Amostragem**.

Quando um pesquisador publica um Ensaio Clínico Randomizado (RCT) com 100 pacientes para testar esse fármaco, ele está pegando apenas uma pequena fatia da população global. Com base nos dados desses 100 pacientes, ele calcula uma média e um desvio padrão. Mas atenção: estes não são os Parâmetros Populacionais. Eles são apenas Estimativas.

<br>

> **A Realidade Estatística**: É extremamente improvável que a média de HbA1c encontrada nesse estudo seja exatamente igual à média real da população mundial (7,5%). Sempre haverá um erro aleatório.

<br>

#### b) Teorema do Limite Central: E se repetíssemos a amostragem? 

O que aconteceria se, em vez de fazer apenas um estudo medindo a HbA1c de 100 pacientes, nós repetíssemos esse mesmo estudo 1.000 vezes? Teríamos 1.000 médias diferentes (7,2%, 7,1%, 7,5%, 7,3%...). Se colocarmos todas essas médias em um gráfico (histograma), observaremos um fenômeno fascinante:

1. A maioria das médias dos estudos vai se acumular em torno de um valor central.

2. Algumas poucas médias (os estudos "azarados" ou extremos) ficarão mais afastadas.

```{r, echo = F, fig.cap="Aqui está representada uma distribuição verdadeira do nível de HbA1C em % de uma população. Foram feitos 10 estudos com 3 participantes que tentaram estimar a média da hemoglobina glicada da população. Perceba que esses estudos não conseguem estimar perfeitamente a média populacional. Existe uma diferença que é chamada de erro amostral."}
set.seed(123)

# --- 1. Definição do Cenário ---
mu_real <- 7.0      
sigma_real <- 1.0   
n_estudos <- 10     
n_pacientes <- 3    # N baixo para mostrar o caos

# --- 2. Gerar Dados ---
dados_amostras <- data.frame(
  estudo_id = rep(1:n_estudos, each = n_pacientes),
  hba1c = rnorm(n_estudos * n_pacientes, mean = mu_real, sd = sigma_real)
)

dados_resumo <- dados_amostras %>%
  group_by(estudo_id) %>%
  summarise(media_amostral = mean(hba1c))

# --- 3. Gráfico Superior (População) ---
x_range <- seq(mu_real - 4*sigma_real, mu_real + 4*sigma_real, length.out = 1000)
dados_populacao <- data.frame(
  x = x_range,
  y = dnorm(x_range, mean = mu_real, sd = sigma_real)
)
limites_x <- c(4, 10) 

plot_top <- ggplot(dados_populacao, aes(x = x, y = y)) +
  geom_area(fill = "grey90", color = "black", size = 0.8) +
  geom_vline(xintercept = mu_real, linetype = "dashed", size = 1, color = "#E74C3C") +
  labs(title = "População (Parâmetro)", y = "", x = NULL) +
  scale_x_continuous(limits = limites_x) +
  theme_void() +
  theme(plot.title = element_text(hjust = 0.5, face = "bold", size = 16))

# --- 4. Gráfico Inferior (Amostras) ---
plot_bottom <- ggplot() +
  # A. Linha Vertical da Verdade
  geom_vline(xintercept = mu_real, linetype = "dashed", size = 0.8, color = "#E74C3C", alpha = 0.5) +
  
  # B. Linhas de ERRO (Setas)
  # Nota: Aqui usamos 'estudo_id' numérico direto no Y
  geom_segment(data = dados_resumo, 
               aes(x = media_amostral, xend = mu_real, 
                   y = estudo_id, yend = estudo_id),
               color = "red", linetype = "solid", size = 0.8, 
               arrow = arrow(length = unit(0.2, "cm"))) +
  
  # C. Pontos Brutos (Pacientes)
  geom_point(data = dados_amostras, 
             aes(x = hba1c, y = estudo_id), 
             color = "grey60", alpha = 0.8, size = 2) +
  
  # D. Média da Amostra (Losango Azul)
  geom_point(data = dados_resumo, 
             aes(x = media_amostral, y = estudo_id), 
             shape = 18, size = 5, color = "blue") +
  
  # Estética
  labs(x = "Nível de HbA1c", y = "Estudo Nº") +
  
  # AQUI ESTAVA O PROBLEMA: Agora definimos explicitamente como contínuo, 
  # mas forçamos 'breaks' inteiros para parecerem linhas.
  scale_x_continuous(limits = limites_x) +
  scale_y_continuous(breaks = 1:n_estudos) + 
  
  theme_minimal(base_size = 14) +
  theme(
    panel.grid.major.y = element_line(color = "grey95"),
    panel.grid.minor = element_blank()
  )

# --- 5. Combinar ---
final_plot <- plot_top / plot_bottom + plot_layout(heights = c(1, 4))

print(final_plot)
```

Essa coleção de médias de vários estudos hipotéticos cria o que chamamos de Distribuição Amostral. Aqui entra uma das regras mais importantes da estatística para a metanálise. Você pode se perguntar: "E se os dados originais dos pacientes não forem normais?" (Ex: tempo de internação hospitalar, que geralmente não segue uma curva normal).

O **Teorema do Limite Central** afirma que, independentemente da distribuição dos dados originais (seja uniforme, exponencial, etc.), se pegarmos as médias dessas amostragens, a distribuição dessas médias será sempre Normal (uma curva de sino).

```{r, echo = F, fig.cap="Foram retiradas amostras pequenas (n = 5), médias (n = 30) e grandes (n = 100) de uma distribuição populacional exponencial e calculadas a média de cada amostra. Perceba que a distribuição amostral das médias (mesmo que a distribuição amostral original não seja normal) vai aproximando-se de uma distribuição normal. Perceba também que quanto maior a amostra menor o desvio padrão dessa distribuição amostral (vamos chamar depois isso de menor erro amostral :D)"}
set.seed(42)

# --- 1. CORES E ESTÉTICA ---
cor_pop_fill   <- "#FAE5D3"  
cor_pop_line   <- "#D35400"  
cor_samp_fill  <- "#D1F2EB"  
cor_samp_line  <- "#117864"  
cor_seta       <- "#F1C40F"  
cor_seta_baixo <- "#5DADE2"  

# Tema base limpo
theme_clean <- theme_classic() +
  theme(
    axis.line = element_line(color = "grey85"),
    axis.ticks = element_line(color = "grey85"),
    plot.title = element_text(hjust = 0.5, face = "bold", size = 12),
    axis.title = element_text(size = 10),
    plot.background = element_rect(fill = "white", color = NA),
    plot.margin = margin(t = 10, r = 10, b = 10, l = 10) 
  )

# --- 2. DADOS ---
populacao <- rexp(50000, rate = 0.8) 
df_pop <- data.frame(x = populacao)

# --- 3. GRÁFICO SUPERIOR ---
plot_pop <- ggplot(df_pop, aes(x = x)) +
  geom_histogram(bins = 40, fill = cor_pop_fill, color = cor_pop_line, size = 0.2) +
  labs(title = "Population", y = "Frequency", x = "") +
  scale_x_continuous(breaks = 0:8, limits = c(0, 8), expand = c(0, 0)) +
  scale_y_continuous(expand = c(0, 0)) + 
  theme_clean

# --- 4. FUNÇÃO PARA OS GRÁFICOS DE BAIXO ---
criar_plot_amostra <- function(n, show_y_label = FALSE) {
  medias <- replicate(2000, mean(sample(populacao, n)))
  df_medias <- data.frame(m = medias)
  
  p <- ggplot(df_medias, aes(x = m)) +
    geom_histogram(bins = 30, fill = cor_samp_fill, color = cor_samp_line, size = 0.2) +
    # Mantendo X e Y com "chão" no zero
    scale_x_continuous(limits = c(0, 4), breaks = c(0, 1, 2, 3, 4)) + 
    scale_y_continuous(expand = c(0, 0)) +
    theme_clean +
    theme(
      axis.text.x = element_text(size = 9, color = "grey30"), 
      # AQUI ESTÁ A MUDANÇA: Garante que o texto do eixo Y sempre apareça
      axis.text.y = element_text(size = 8, color = "grey40"), 
      plot.margin = margin(t = 5, r = 8, b = 15, l = 5) # Ajuste leve na margem direita para os números não cortarem
    )
  
  # Condicional apenas para o TÍTULO do eixo ("Frequency"), não para os números
  if(show_y_label) {
    p <- p + labs(y = "Frequency", x = "")
  } else {
    p <- p + labs(y = "", x = "") 
  }
  return(p)
}

# Gerar os gráficos (Todos agora terão números no eixo Y)
p5   <- criar_plot_amostra(5, show_y_label = TRUE)  # Este tem o título "Frequency"
p30  <- criar_plot_amostra(30, show_y_label = FALSE) # Este tem apenas números
p100 <- criar_plot_amostra(100, show_y_label = FALSE) # Este tem apenas números

# --- 5. MONTAGEM DO LAYOUT ---
# Usamos align = "h" e axis = "tb" para garantir que os eixos fiquem alinhados 
# mesmo com larguras de números diferentes (ex: 500 vs 1000)
row_bottom <- plot_grid(
  p5, p30, p100, 
  nrow = 1, 
  align = "h", axis = "tb",
  labels = c("n=5", "n=30", "n=100"), 
  label_size = 11, 
  label_y = 0.02,   
  label_x = 0.5,    
  hjust = 0.5,
  vjust = 0         
)

grid_plots <- plot_grid(
  plot_pop, 
  row_bottom, 
  ncol = 1, 
  rel_heights = c(1, 1.3), 
  scale = 0.95             
)

# --- 6. SETAS E DETALHES FINAIS ---
final_plot <- ggdraw(grid_plots) +
  # Setas Superiores
  draw_line(x = c(0.40, 0.20), y = c(0.53, 0.42), color = cor_seta, size = 1.2, arrow = arrow(length = unit(0.25, "cm"), type = "closed")) +
  draw_line(x = c(0.5, 0.5), y = c(0.53, 0.42), color = cor_seta, size = 1.2, arrow = arrow(length = unit(0.25, "cm"), type = "closed")) +
  draw_line(x = c(0.60, 0.80), y = c(0.53, 0.42), color = cor_seta, size = 1.2, arrow = arrow(length = unit(0.25, "cm"), type = "closed")) +
  
  # Seta Inferior
  draw_line(x = c(0.05, 0.95), y = c(0.01, 0.01), color = cor_seta_baixo, size = 2, arrow = arrow(length = unit(0.4, "cm"), type = "closed"))

print(final_plot)
```

<br>

> **Por que isso importa na medicina?** Não precisamos nos preocupar tanto se a variável biológica original (como carga viral ) tem uma distribuição estranha. Desde que tenhamos um número amostral suficiente (geralmente acima de 30), podemos assumir que as médias dos estudos que vamos combinar na metanálise se comportam como uma curva Normal.

<br>

#### c) Erro Padrão: Quão precisa é a média das amostragens?

Agora que sabemos que as médias de vários estudos formam uma curva, precisamos medir a "largura" dessa curva. É aqui que muita gente confunde Desvio Padrão com Erro Padrão. Vamos diferenciar:

- **Desvio Padrão (SD)**: Mede o quanto UMA amostragem está espalhada. É a variação biológica entre paciente e paciente (ex: o quanto a glicemia varia entre os sujeitos do estudo).

- **Erro Padrão (SE)**: Mede o quanto a média de várias amostragens está espalhada. Ele é, basicamente, o desvio padrão das médias de vários estudos.

```{r, echo=F, fig.cap="Simulação feita com 5.000 estudos com tamanho amostral pequeno (n = 30) com média verdadeira de HbA1c de 7% e desvio padrão de 1%. Perceba que esses 5.000 estudos tem uma distribuição amostral de média seguindo uma distribuição normal. O desvio padrão dessa distribuição amostral chama-se erro padrçao."}
set.seed(42)

# --- 1. Parâmetros do Diabetes (HbA1c) ---
mu_hba1c <- 7.0      # Média Real
sigma_hba1c <- 1.0   # Desvio Padrão Real
n_amostra <- 30      # Tamanho de cada estudo

# Cálculo do Erro Padrão Teórico (Para desenhar a linha exata)
se_teorico <- sigma_hba1c / sqrt(n_amostra) # ~0.18

# --- 2. Simulação ---
# 5000 estudos simulados
medias_simuladas <- replicate(5000, mean(rnorm(n_amostra, mean = mu_hba1c, sd = sigma_hba1c)))
df_sim <- data.frame(m = medias_simuladas)

# --- 3. Cálculos de Posição para o Gráfico ---
# Descobrir a altura máxima da curva normal para posicionar a linha ACIMA dela
altura_max <- dnorm(mu_hba1c, mean = mu_hba1c, sd = se_teorico)
posicao_linha_y <- altura_max * 1.05  # 5% acima do pico
posicao_texto_y <- altura_max * 1.12  # Um pouco acima da linha

# --- 4. O Gráfico ---
ggplot(df_sim, aes(x = m)) +
  # A. Histograma (Dados Simulados)
  geom_histogram(aes(y = ..density..), bins = 50, 
                 fill = "#D1F2EB", color = "white", alpha = 0.8) +
  
  # B. Curva Normal Teórica (O "Sino")
  stat_function(fun = dnorm, args = list(mean = mu_hba1c, sd = se_teorico),
                color = "#117864", size = 1.2) +
  
  # C. Linha Central (Média) - Tracejada até o topo
  geom_segment(aes(x = mu_hba1c, xend = mu_hba1c, y = 0, yend = posicao_linha_y), 
               linetype = "dashed", color = "grey60", size = 0.8) +
  
  # D. A Linha Horizontal do Erro Padrão (Simétrica: Esquerda e Direita)
  # Vai de (Média - SE) até (Média + SE)
  geom_segment(aes(x = mu_hba1c - se_teorico, xend = mu_hba1c + se_teorico, 
                   y = posicao_linha_y, yend = posicao_linha_y),
               color = "#E74C3C", size = 1.2) +
  
  # E. Pontas da linha (para parecer uma régua de medida |---|)
  geom_segment(aes(x = mu_hba1c - se_teorico, xend = mu_hba1c - se_teorico,
                   y = posicao_linha_y - 0.05, yend = posicao_linha_y + 0.05),
               color = "#E74C3C", size = 1.2) +
  geom_segment(aes(x = mu_hba1c + se_teorico, xend = mu_hba1c + se_teorico,
                   y = posicao_linha_y - 0.05, yend = posicao_linha_y + 0.05),
               color = "#E74C3C", size = 1.2) +

  # F. Rótulo
  annotate("text", x = mu_hba1c, y = posicao_texto_y, 
           label = "Erro Padrão (SE)", color = "#E74C3C", fontface = "bold", size = 5) +
  
  # Estética Limpa
  labs(x = "Média de HbA1c (%)", y = "Densidade") +
  scale_x_continuous(breaks = seq(6, 8, 0.2)) + # Escala focada nos valores de HbA1c
  scale_y_continuous(expand = expansion(mult = c(0, 0.2))) + # Mais espaço no topo para o texto
  theme_classic(base_size = 14) +
  theme(
    axis.line.y = element_blank(), # Remove eixo Y para ficar mais limpo
    axis.text.y = element_blank(),
    axis.ticks.y = element_blank(),
    axis.title.y = element_blank()
  )
```

<br>

**Como interpretar?**: O Erro Padrão é uma medição do quão representativas são nossas amostragens em relação à população.

- **Alto Erro Padrão**: As médias dos estudos variam muito entre si. O estudo é pouco preciso.

- **Baixo Erro Padrão**: As médias variam pouco. O estudo é uma boa representação da população.

```{r, echo=F, fig.cap="Foi feita uma simulação com desvio padrão fixo de 15 e valores crescentes de tamanho amostral (5, 10, 15...). Perceba que o erro padrão decresce aproximadamente exponencialmente com o tamanho amostral. "}
# Simular o comportamento do Erro Padrão
n_vals <- seq(5, 200, by = 5)
sd_fixo <- 15 # Vamos supor um desvio padrão fixo de 15 unidades (ex: pressão arterial)

df_erro <- data.frame(
  n = n_vals,
  se = sd_fixo / sqrt(n_vals) # A fórmula mágica
)

g3 <- ggplot(df_erro, aes(x = n, y = se)) +
  # Linha da tendência
  geom_line(color = "#E74C3C", size = 1.5) +
  scale_y_continuous(expand = c(0, 0), limits = c(0, 10)) +
  # Pontos para marcar os steps
  geom_point(size = 3, color = "#C0392B") +
  # Área sombreada para dar ideia de redução da incerteza
  geom_area(fill = "#E74C3C", alpha = 0.2) +
  labs(
    x = "Tamanho da Amostra (n)",
    y = "Erro Padrão (SE)"
  ) +
  theme_classic(base_size = 14) +
  scale_x_continuous(expand = c(0, 0), limits = c(5, NA), breaks = seq(0, 200, 50))

print(g3)
```

*Nota: O Erro Padrão será sempre menor que o Desvio Padrão, pois as médias são naturalmente menos dispersas do que as observações individuais.*

```{r, echo=F, fig.cap="Em cinza temos a distribuição populacional do nível de HbA1c (%), perceba que ela é mais espalhada. Ao fazer estudos para retirar a média desse valor, temos uma quantidade menos espalhada de médias. O desvio padrão dessa distribuição amostral é chamado de erro padrão."}
library(ggplot2)
library(dplyr)
library(patchwork)

set.seed(123)

# 1. Simular uma População "Real" (ex: 100.000 pacientes)
# Usaremos uma distribuição Gamma para dar uma leve assimetria (comum em biologia)
# Média aprox 7.0, mas com cauda longa
populacao <- rgamma(100000, shape = 15, scale = 0.5) 
media_real <- mean(populacao)
sd_pop <- sd(populacao)

# 2. Simular a "Amostragem Repetida" (O exercício mental da Metanálise)
# Vamos pegar 1.000 amostras de 30 pacientes cada e tirar a média
n_amostra <- 30
n_simulacoes <- 1000

medias_amostrais <- replicate(n_simulacoes, {
  amostra <- sample(populacao, n_amostra)
  mean(amostra)
})

# Preparar dados para plotar
df_pop <- data.frame(valor = populacao, tipo = "População (Pacientes Individuais)")
df_medias <- data.frame(valor = medias_amostrais, tipo = "Distribuição das Médias (Estudos)")

# GRÁFICO 1: A Comparação
g1 <- ggplot() +
  # Curva da População (Fundo, cinza)
  geom_density(data = df_pop, aes(x = valor, fill = "População"), 
               alpha = 0.4, color = "grey40") +
  # Curva das Médias (Frente, destaque)
  geom_density(data = df_medias, aes(x = valor, fill = "Médias dos Estudos"), 
               alpha = 0.7, color = "darkblue") +
  # Linha da Média Real
  geom_vline(xintercept = media_real, linetype = "dashed", size = 1) +
  # Decoração
  scale_fill_manual(values = c("População" = "#999999", "Médias dos Estudos" = "#2E86C1"), name = "") +
  labs(
    x = "Nível de HbA1c (%)",
    y = "Densidade"
  ) +
  theme_minimal(base_size = 14) +
  theme(legend.position = "bottom") +
  annotate("text", x = 10, y = 0.2, label = "Desvio Padrão (SD)\né a largura desta curva", color = "grey30", hjust=0) +
  annotate("text", x = 8.5, y = 1, label = "Erro Padrão (SE)\né a largura desta curva", color = "#2E86C1", hjust=0, fontface="bold")

print(g1)
```


<br>

#### d) Erro Padrão: E se eu tiver apenas um estudo?

Você deve estar pensando: "Mas eu só tenho UM estudo em mãos, eu não repeti a amostragem 1.000 vezes. Como eu descubro o Erro Padrão?"

A estatística nos dá um atalho. É possível estimar o erro padrão tendo apenas uma amostragem (o estudo que você está lendo). Existe uma "Fórmula Especial" para o Erro Padrão da Média:

$$SE = \frac{s}{\sqrt{n}}$$

Onde:

- $\sigma$ = Desvio Padrão (do estudo).

- $n$ = Tamanho da amostra (número de pacientes).

> **Interpretação para Metanálise**: Olhe para a fórmula. O $n$ está no denominador. Isso prova matematicamente que quanto maior o número de pacientes ($n$), menor será o erro padrão ($SE$).Na metanálise, estudos com $SE$ menor (mais precisos) ganharão mais peso na decisão final.

<br>


## 2. Métricas Comuns

### 2.1. Média Aritmétrica

A média aritmética é uma das medidas de tendência central possíveis de serem utilizadas em metanálises. Ela deve ser necessariamente utilizada quando todos os estudos utilizam a mesma métrica e não há um grupo controle. Por exemplo, para investigar a altura média de uma população. 

Ela é calculada da seguinte forma:

$$ \bar{x} = \frac{\sum_{i=1}^{n} x_i}{n} $$

```{r media}
# Definir semente para reprodutibilidade
set.seed(100)

# Gerar uma amostra aleatória (n=50) com média 20 e desvio padrão 5
sample <- rnorm(n = 50, mean = 20, sd = 5)

# Calcular a média
media_calculada <- mean(sample)
print(paste("Média:", media_calculada))
```

<br>

Nós já falamos sobre como calcular o erro padrão da média. Mas aqui está relembrando para você!

$$ SE_{\bar{x}} = \frac{s}{\sqrt{n}} $$

```{r se_media}
# Calcular o Erro Padrão (SD dividido pela raiz quadrada de n)
erro_padrao <- sd(sample) / sqrt(50)
print(paste("Erro Padrão:", erro_padrao))
```

<br>

Para conduzir uma metanálise de médias, seu banco de dados precisa obrigatoriamente conter três informações (colunas) de cada estudo incluído:

- $n$: O tamanho da amostra (número de observações).
- $mean$: A média relatada no estudo.
- $sd$: O desvio padrão da variável.

### 2.2. Proporções

#### a) O que é?

A proporção é uma medida de tendência central que especifica quantas unidades de uma amostra pertencem a um subgrupo específico (ex: prevalência de uma doença). Novamente, trata-se de uma medida em que não há comparação de grupos. Ela varia entre 0 e 1 e é calculada dividindo o número de eventos ($k$) pelo tamanho total da amostra ($n$).

A proporção é calculada como:

$$ p = \frac{k}{n} $$

```{r prop}
# Definir valores: k (eventos) e n (total)
k <- 50
n <- 200

# Cálculo da Proporção Bruta 
p <- k / n
print(paste("Proporção (p):", p))

```

<br>

O erro padrão da proporção é calculado como: 

$$ SE_p = \sqrt{\frac{p(1-p)}{n}} $$
```{r prop_se}
# Erro Padrão da Proporção
se_p <- sqrt((p * (1 - p)) / n)
print(paste("Erro Padrão (Raw):", se_p))
```


#### b) O problema dos extremos

Como a proporção é limitada entre 0 e 1, surgem problemas quando o valor de $p$ é muito próximo de 0 ou de 1.

- **Erro Padrão Comprimido**: O erro padrão é artificialmente reduzido, levando a uma superestimação da precisão.
- **Distribuição Assimétrica**: A distribuição amostral deixa de ser normal (Sino) e torna-se enviesada (*skewed*) à esquerda ou direita, pois é impossível ter valores fora do intervalo 0-1.

<br>

```{r, echo=F, message=FALSE, warning=F, fig.width=10, fig.cap="A. Simulação de distribuição amostral de 10.000 estudos de grande tamanho (n = 300) em que a proporção populacional (verdadeira) é alta (0.95). Isso faz com que a distribuição de proporção bruta seja espremida e assimétrica para a direita. B. O erro padrão associado a essa distribuição é máximo  no centro e menor nas pontas, o que não é intuitivo pois nas pontas temos menor certeza."}
# --- CONFIGURAÇÃO ESTÉTICA ---
cor_raw   <- "#E67E22" # Laranja (Proporção Bruta)
cor_logit <- "#2980B9" # Azul (Logit)
theme_set(theme_minimal(base_size = 12))

# ==============================================================================
# PARTE 1: SIMULAÇÃO DA DISTRIBUIÇÃO (SKEWNESS / ASSIMETRIA)
# ==============================================================================

set.seed(42)
n_sim <- 10000    # Número de estudos simulados
n_sample <- 300   # Tamanho da amostra pequeno/médio
p_real <- 0.95   # Proporção EXTREMA (perto de 1.0)

# 1. Gerar os dados
# rbinom gera o número de sucessos (k)
sim_k <- rbinom(n_sim, size = n_sample, prob = p_real)
sim_p <- sim_k / n_sample

# 2. Filtrar 0 e 1 puros para o Logit não dar Infinito (limitação matemática)
validos <- sim_p > 0 & sim_p < 1
sim_p_clean <- sim_p[validos]

# 3. Transformar para Logit
sim_logit <- log(sim_p_clean / (1 - sim_p_clean))

# DF para plotagem
df_dist <- data.frame(
  type = c(rep("Proporção Bruta (p)", length(sim_p_clean)), 
           rep("Transformação Logit", length(sim_logit))),
  value = c(sim_p_clean, sim_logit)
)

# --- Gráfico 1.A: A Assimetria (Skewed) ---
p1a <- ggplot(data.frame(x = sim_p_clean), aes(x = x)) +
  geom_histogram(aes(y = ..density..), bins = 100, fill = cor_raw, color = "white", alpha=0.8) +
  geom_density(color = "#D35400", size = 1) +
  geom_vline(xintercept = 1.0, linetype = "dashed", color = "black") +
  scale_x_continuous(limits = c(0.5,1)) + 
  labs(title = "A. Proporção Bruta (p)", x = "Proporção Estimada", y = "Densidade")

# --- Gráfico 1.B: A Normalização (Logit) ---
p1b <- ggplot(data.frame(x = sim_logit), aes(x = x)) +
  geom_histogram(aes(y = ..density..), bins = 20, fill = cor_logit, color = "white", alpha=0.8) +
  geom_density(color = "#1F618D", size = 1) +
  labs(title = "A. Após Transformação Logit", 
       x = "Logit Value", y = "Densidade")

# ==============================================================================
# PARTE 2: A COMPRESSÃO DO ERRO PADRÃO (PRECISÃO ARTIFICIAL)
# ==============================================================================

# Vamos criar uma sequência de p de 0.01 até 0.99
seq_p <- seq(0.01, 0.99, length.out = 200)
n_fixo <- 100

# Fórmulas de Erro Padrão
se_raw <- sqrt((seq_p * (1 - seq_p)) / n_fixo)
se_logit <- sqrt(1/(n_fixo * seq_p) + 1/(n_fixo * (1 - seq_p)))

df_se <- data.frame(
  p = seq_p,
  se_raw = se_raw,
  se_logit = se_logit
)

# --- Gráfico 2.A: O Problema (Compressão) ---
p2a <- ggplot(df_se, aes(x = p, y = se_raw)) +
  geom_line(color = cor_raw, size = 1.5) +
  geom_area(fill = cor_raw, alpha = 0.2) +
  annotate("text", x = 0.5, y = 0.04, label = "Máximo Erro\n(p=0.5)", color = "grey30") +
  annotate("text", x = 0.9, y = 0.02, label = "Erro 'Falso'\nBaixo", fontface="bold", color = "#D35400") +
  labs(title = "B. Erro Padrão da Proporção (SE p)", 
       x = "Valor de p", y = "Tamanho do Erro (SE)") +
  scale_y_continuous(limits = c(0, 0.06))

# --- Gráfico 2.B: A Solução (Expansão) ---
p2b <- ggplot(df_se, aes(x = p, y = se_logit)) +
  geom_line(color = cor_logit, size = 1.5) +
  geom_area(fill = cor_logit, alpha = 0.2) +
  annotate("text", x = 0.9, y = 0.5, label = "Erro Real\nAlto", fontface="bold", color = "#1F618D") +
  labs(title = "B. Erro Padrão do Logit (SE logit)",
       x = "Valor de p", y = "Tamanho do Erro (SE)")

p1a + p2a
```


#### c) A solução 😁

Para corrigir isso em metanálises, utilizamos a transformação em log natural - chamada de **logit**. Ela remove a restrição de intervalo 0-1, garantindo que a distribuição amostral seja aproximadamente normal e os erros padrão não sejam enviesados.

A transformação da proporção para logit da proporção:

$$ p_{\text{logit}} = \log_e \left( \frac{p}{1-p} \right) $$


```{r}
# O logit transforma o intervalo 0-1 em -inf a +inf
p_logit <- log(p / (1 - p))
print(paste("Proporção Transformada (Logit):", p_logit))
```

<br>

O erro padrão do logit da proporção:

$$ SE_{p_{\text{logit}}} = \sqrt{\frac{1}{np} + \frac{1}{n(1-p)}} $$

```{r logit_prop}
se_logit <- sqrt((1 / (n * p)) + (1 / (n * (1 - p))))
print(paste("Erro Padrão (Logit):", se_logit))
```

<br>

```{r, echo=F, fig.width=10, fig.cap="A. Simulação de distribuição amostral de 10.000 estudos de grande tamanho (n = 300) em que a proporção populacional (verdadeira) é alta (0.95) após a transformação logit. Isso faz com que a distribuição assuma um formato aproximadamente normal em que os limites transformam-se em menos e mais infinito. B. O erro padrão associado a essa distribuição é máximo nas pontas e menor no centro, o queé intuitivo pois no centro temos maior certeza."}
p1b + p2b
```

<br>

Para conduzir uma metanálise de médias, seu banco de dados precisa obrigatoriamente conter duas informações (colunas) de cada estudo incluído:

- $event$: O número de observações no subgrupo específico ($k$).
- $n$: O tamanho total da amostra.

## Correlação

### a) O que é?

A correlação é uma medida de tamanho de efeito que expressa a força da relação ("co-variação") entre duas variáveis contínuas.Exemplo Prático: Imagine que queremos investigar a relação entre Idade (anos) e Pressão Arterial Sistólica (mmHg). Se a correlação for positiva e forte, significa que conforme a idade aumenta, a pressão também tende a subir.

A forma mais comum é a Correlação de Pearson ($r$). Uma de suas maiores vantagens é que ela padroniza os dados. Isso significa que não importa a unidade de medida usada no estudo original.Estudo Exemplo, o estudo A mediu altura em centímetros. Estudo B mediu altura em polegadas.Uma correlação de $r=0.50$ no Estudo A é matematicamente idêntica a $r=0.50$ no Estudo B, permitindo que comparemos os efeitos diretamente.

A correlação de Pearson é calculada da seguinte forma:


$$ r_{xy} = \frac{\sigma^2_{xy}}{\sigma_x \sigma_y} $$

<br>

E esse resultado pode ser obtido através da função `cor`: 

```{r}
x <- c(10, 12, 15, 20, 25)
y <- c(6, 16, 18, 21, 35)

# Calculate the correlation between x and y
r <- cor(x,y)
r
```

<br>

O erro padrão associado é calculado através da fórmula:

$$ SE_{r_{xy}} = \frac{1 - r^2_{xy}}{\sqrt{n - 2}} $$

### b) Interpretando magnitude

Cohen propôs regras de bolso para classificar a força dessa relação, mas lembre-se que o contexto clínico importa muito.

- **$r \approx 0.10$** (Efeito Pequeno): A relação existe, mas é sutil e influenciada por muitos outros fatores.

- **$r \approx 0.30$** (Efeito Moderado): A relação é visível a olho nu nos dados.

- **$r \approx 0.50$** (Efeito Grande): Uma variável prediz a outra fortemente.

### c) O Problema Estatístico e a Solução (Fisher's z)

Assim como acontece com proporções, correlações são "presas" dentro de um intervalo (de -1 a +1).Se um estudo encontra uma correlação muito alta (ex: $r = 0.95$ entre dois testes diagnósticos), a distribuição amostral fica espremida no teto do 1.0, gerando erros padrões incorretos e enviesados.Para corrigir isso na metanálise, usamos a Transformação Fisher's z. Ela "estica" o intervalo de -1 a 1 para infinito, tornando a distribuição Normal e permitindo cálculos precisos de erro padrão.

Aqui está a transformação feita para moldar a distribuição amostral em formato de distribuição normal:

$$ z = 0.5 \log_e \left( \frac{1 + r}{1 - r} \right) $$

```{r}
# Calculate Fisher's z
z <- 0.5*log((1+r)/(1-r))
z
```

```{r, echo = F, fig.width=10, fig.cap="Por que não podemos usar correlações brutas na metanálise? Aqui fizemos a simulação de 5.000 estudos pequenos (n=30) onde a correlação populacional é alta (0.85). Na distribuição amostral da correlação de Pearson vemos que ela fica assimétrica, espremida à direita. Quando fazemos a transformação de Fischer a distribuição torna-se aproximadamente normal e simétrica, com intervalos indo de menos a mais infinito."}
set.seed(42)

# --- PARTE 1: Simulação dos Dados ---
n_sim <- 5000     # Número de estudos simulados
n_sample <- 30    # Tamanho pequeno de amostra
true_rho <- 0.85  # Correlação verdadeira ALTA (Glicemia maq A vs maq B)

# Função para simular UM estudo e calcular seu r
get_simulated_r <- function() {
  # Gera dados para 30 pacientes com correlação de 0.85
  data <- mvrnorm(n = n_sample, mu = c(0,0), 
                  Sigma = matrix(c(1, true_rho, true_rho, 1), 2))
  cor(data[,1], data[,2]) # Calcula o r de Pearson
}

# Rodar a simulação 5000 vezes
sim_r_values <- replicate(n_sim, get_simulated_r())

# Aplicar a transformação de Fisher's z
sim_z_values <- 0.5 * log((1 + sim_r_values) / (1 - sim_r_values))

# Calcular o valor verdadeiro de z para referência
true_z <- 0.5 * log((1 + true_rho) / (1 - true_rho))

# Juntar em um data frame
df_sim <- data.frame(r = sim_r_values, z = sim_z_values)


# --- PARTE 2: Gráficos Didáticos ---

# Estética
cor_raw <- "#E67E22" # Laranja para bruto
cor_trans <- "#2980B9" # Azul para transformado

# GRÁFICO 1: O Problema (Correlação Bruta r)
p1 <- ggplot(df_sim, aes(x = r)) +
  # Histograma
  geom_histogram(aes(y = ..density..), bins = 35, fill = cor_raw, color = "white", alpha = 0.7) +
  # Linha de Densidade
  geom_density(color = "#D35400", size = 1) +
  # Linha da Verdade (0.85)
  geom_vline(xintercept = true_rho, linetype = "dashed", color = "black", size = 1) +
  # O "Muro" do 1.0
  geom_vline(xintercept = 1.0, color = "#C0392B", size = 1.5) +
  annotate("text", x = 0.98, y = 1, label = "Paredão (Max 1.0)", color = "#C0392B", angle = 90, hjust=0) +
  
  labs(x = "Correlação de Pearson (r)", y = "Densidade") +
  theme_minimal() +
  xlim(0.4, 1.05) # Focando na área de interesse

# GRÁFICO 2: A Solução (Fisher's z)
p2 <- ggplot(df_sim, aes(x = z)) +
  # Histograma
  geom_histogram(aes(y = ..density..), bins = 35, fill = cor_trans, color = "white", alpha = 0.7) +
  # Linha de Densidade
  geom_density(color = "#1F618D", size = 1) +
  # Linha da Verdade Transformada
  geom_vline(xintercept = true_z, linetype = "dashed", color = "black", size = 1) +
  
  labs(x = "Valor Transformado (z)", y = "Densidade") +
  theme_minimal() +
  xlim(0.4, 2.5) # Ajustando escala para visualizar o z

# --- Combinar ---
final_plot <- p1 + p2 +
  plot_annotation(
    theme = theme(plot.title = element_text(face = "bold", size = 16))
  )

print(final_plot)

```

Sabendo o tamanho amostral podemos calcular o erro padrão do Z de Fischer através dessa fórmula:

$$ SE_z = \frac{1}{\sqrt{n - 3}} $$

<br>

Para o seu banco de dados de estudos você só precisa das colunas:

- cor (o valor de r de Pearson): A conversão em Z de Fischer será feita internamente. 
- n (tamanho da amostra)

## Diferença de Médias Brutas (Não Padronizadas)

### O que é?

A Diferença de Médias (MD) bruta é a forma mais simples e intuitiva de medir um efeito. Ela é simplesmente a subtração da média do grupo intervenção pela média do grupo controle.

$$ MD_{between} = \bar{x}_1 - \bar{x}_2 $$
```{r}
# Grupo 1 (Intervenção): Média 130 mmHg, SD 15
# Grupo 2 (Controle): Média 140 mmHg, SD 15

n1 <- 20; m1 <- 130; s1 <- 15
n2 <- 20; m2 <- 140; s2 <- 15

MD <- m1 - m2
print(paste("Diferença Média (MD):", MD, "mmHg"))
```

Quando usar? Só podemos usar a MD quando todos os estudos incluídos na metanálise mediram o desfecho exatamente na mesma escala/unidade. Exemplo Prático (Pressão Arterial): Imagine que você está estudando um novo anti-hipertensivo.

- Estudo A mediu a pressão arterial sistólica em mmHg.

- Estudo B mediu a pressão arterial sistólica em mmHg.

Como ambos falam a "mesma língua" (mmHg), podemos calcular que o remédio baixou a pressão em média -10 mmHg. Isso é uma diferença de média bruta. 


### Erro Padrão

#### a) Entendendo a Problemática

Nós temos duas formas de calcular o erro padrão, a depender se considerarmos que as duas medidas pertencentes a uma mesma população ou duas populações diferentes. No primeiro caso, consideramos que o desvio padrão verdadeiro de cada grupo é igual entre si. Ou seja, está é um pressuposto estatístico de homocedasticidade. No segundo caso os desvio padrões não tem o mesmo valor, então estamos falando de heterocedasticidade. 

Em cenários de desbalanceamento amostral ($n_1 \neq n_2$), a abordagem agrupada falha em capturar a verdadeira incerteza da estimativa. Isso gera um erro comum em metanálise, já que o estudo com menor número de pacientes geralmente possui a maior variância (grande variabilidade em amostra pequena). Isso faz com quê:

- **O Erro Matemático:** O método agrupado (pooled) ignora a alta variância do grupo pequeno, "diluindo-a" com a variância menor do grupo grande.

- **A Consequência:** O Erro Padrão calculado é artificialmente pequeno.

- **Impacto na Meta-Análise:** O algoritmo de inverso da variância entende que este estudo é extremamente preciso (o que é falso) e atribui a ele um peso desproporcionalmente alto. Um estudo "ruidoso" e de baixa qualidade estatística passa a dominar a estimativa do efeito global.

#### b) Assumindo o mesmo desvio padrão (homocedasticidade)

Calcula-se o desvio padrão agrupado ($s_{pooled}$) através da fórmula

$$ s_{pooled} = \sqrt{\frac{(n_1 - 1)s^2_1 + (n_2 - 1)s^2_2}{n_1 + n_2 - 2}} $$
Então, utilizamos esse desvio padrão agrupado para calcular o erro padrão.
$$ SE_{MD_{between}} = s_{pooled} \sqrt{\frac{1}{n_1} + \frac{1}{n_2}} $$

```{r}
s_pooled <- sqrt( (((n1-1)*s1^2) + ((n2-1)*s2^2)) / (n1 + n2 - 2) )

se_md <- s_pooled * sqrt((1/n1) + (1/n2))
print(paste("Erro Padrão (Agrupado):", round(se_md, 3)))
```


#### b) Assumindo desvios padrões diferentes (heterocedasticidade)

$$ SE_{unpooled} = \sqrt{ \frac{s_1^2}{n_1} + \frac{s_2^2}{n_2} } $$
```{r}
se_unpooled <- sqrt( (s1^2 / n1) + (s2^2 / n2) )

print(paste("Erro Padrão (Não Agrupado):", round(se_unpooled, 4)))
```

## Diferença de Médias Padronizadas

### O que é?

A diferença de médias padronizadas (SMD) expressa a diferença entre os grupos em unidades de desvios-padrão, e não na unidade original de medida. Quando usar? É essencial quando os estudos medem o mesmo desfecho (construto), mas usam escalas/instrumentos diferentes.

Exemplo Prático (Depressão): Você quer ver se Terapia Cognitiva Comportamental reduz depressão.Estudo A usou a Escala de Beck (BDI) (vai de 0 a 63).Estudo B usou a Escala de Hamilton (HAM-D) (vai de 0 a 50).Não podemos unir estudos que utilizam Beck com os que utilizam Hamilton sem fazer nenhum tratamento.

A solução é padronizar! Esse procedimento que falamos acima sobre calcular a diferença baseada em unidades de desvio padrão é, em outras palavras, calcular o Cohen's d. Por exemplo, se o resultado for $d = -0.5$, significa que o tratamento reduziu a depressão em "meio desvio padrão", independente da escala usada.

- **Interpretação Visual** (Sobreposição) O Cohen's d nos diz o quanto as curvas dos dois grupos se separaram:

$d = 0.2$ (Pequeno): Grande sobreposição entre os grupos (as curvas quase se tocam).

$d = 0.5$ (Médio): Separação visível.

$d = 0.8$ (Grande): Clara separação entre tratado e controle.

```{r, echo = F, fig.width=10, fig.cap="Representação visual do d de Cohen. Perceba que quanto maior o seu valor, maior a separação entre os grupos. E, assim, consequemente, menor será a área de intersecção entre as curvas. Por isso, que ele representa uma forma de quantificar a diferença entre grupos."}

cor_laranja <- "#E67E22"
cor_roxo    <- "#2980B9"
espessura_linha <- 2

# Tema limpo para remover eixos e adicionar a borda preta
theme_box <- theme_void() +
  theme(
    plot.margin = margin(10, 10, 10, 10),
    panel.border = element_rect(color = "black", fill = NA, size = 1.5), # A caixa preta
    plot.background = element_rect(fill = "white", color = NA) # Fundo branco limpo
  )

# --- 2. Função para Gerar Cada Gráfico ---
plot_simple_cohen <- function(d) {
  
  # Sequência do eixo X suficiente para cobrir as duas curvas
  x_range <- seq(-4, 4 + d, length.out = 1000)
  
  # Dados das duas curvas normais
  df <- data.frame(
    x = x_range,
    y_controle = dnorm(x_range, mean = 0, sd = 1),
    y_tratado  = dnorm(x_range, mean = d, sd = 1)
  )
  
  # Criar o plot
  p <- ggplot(df, aes(x = x)) +
    # Linha Laranja (Controle, Média 0)
    geom_line(aes(y = y_controle), color = cor_laranja, size = espessura_linha) +
    # Linha Roxa (Tratado, Média d)
    geom_line(aes(y = y_tratado), color = cor_roxo, size = espessura_linha) +
    
    # Rótulo no canto superior esquerdo
    # Posicionamos fixo em x=-3 e y=0.35 para ficar no canto
    annotate("text", x = -3.2, y = 0.35, label = paste0("d=", d), 
             hjust = 0, size = 8, fontface = "plain") +
    
    # Aplicar o tema limpo com borda
    theme_box +
    # Fixar limites para garantir que o texto fique sempre no mesmo lugar relativo
    coord_cartesian(xlim = c(-3.5, 3.5 + d), ylim = c(0, 0.42), expand = FALSE)

  return(p)
}

# --- 3. Gerar os 4 Gráficos ---
p1 <- plot_simple_cohen(0.5)
p2 <- plot_simple_cohen(1)
p3 <- plot_simple_cohen(2)
p4 <- plot_simple_cohen(3)

# --- 4. Combinar em Grid 2x2 ---
# Usamos patchwork para juntar tudo
final_plot <- (p1 + p2) / (p3 + p4)

# Exibir
print(final_plot)
```


### Erro Padrão

#### a) Fórmula Mais Comum (Homocedasticidade)

Essa fórmula para o cálculo do d de Cohen utiliza o desvio padrão agrupado. E, como falamos antes, ele assume que ambos os desvios padrões são iguais. Porém, essa fórmula acaba sendo mais utilizada.

$$ d = \frac{\bar{x}_1 - \bar{x}_2}{s_{pooled}} $$

```{r}
# Instalar pacote se necessário: install.packages("esc")
library(esc)

effect_size <- esc_mean_sd(
  grp1m = 15, grp1sd = 5, grp1n = 50,
  grp2m = 20, grp2sd = 5, grp2n = 50
)

# O resultado mostra o 'es' (Effect Size) d de Cohen
print(effect_size)
```

#### b) Fórmulas para Heterocedasticidade

Existem duas formas de calcular o d de Cohen assumindo que os desvios não são os mesmos. Podemos fazer uma média entre os dois.

$$ d = \frac{\bar{x}_1 - \bar{x}_2}{\sqrt{\frac{s_1^2 + s_2^2}{2}}} $$
Uma forma mais comum e segura de fazer isso é utilizando uma métrica chamada Delta de Glass. Invés de dividir pela média de dois desvios padrões, dividimos apenas pelo desvio do grupo controle. 

$$ \Delta_{\text{Glass}} = \frac{\bar{x}_1 - \bar{x}_2}{SD_{\text{controle}}} $$

Embora seja comum assumir variâncias iguais (Homocedasticidade) e usar o desvio padrão agrupado (Pooled) para calcular o d de Cohen, isso pode ser um erro se o tratamento alterar a variabilidade dos dados.

