---
title: "Regressão Linear"
pagetitle: "Regressão Linear"
description: |
  Uma introdução prática aos modelos lineares no R.
output:
  distill::distill_article:
    toc: true
    toc_depth: 6
    toc_float: true
    css: toc-styles.css
    self_contained: false
---

```{css, echo=FALSE}
.d-title{
  display: none;
}
/* ==========================================================================
1. ESTILIZAÇÃO DO HERO BANNER (FULL WIDTH BREAKOUT)
========================================================================== */

.hero-container-full {
/* Técnica de "Breakout" para escapar do grid do Distill */
width: 100vw; 
position: relative;
left: 50%;
right: 50%;
margin-left: -50vw;
margin-right: -50vw;

/* Reset de margens para evitar espaços brancos indesejados */
margin-top: -2rem; /* Ajuste fino dependendo do padding do navbar */
margin-bottom: 3rem;

/* Garantir que não cause rolagem horizontal indesejada */
box-sizing: border-box;
overflow: hidden;
z-index: 5;
}

.hero-banner {
/* Dimensões */
height: 40vh; /* Ocupa 50% da altura da viewport */
min-height: 300px; /* Altura mínima garantida */
width: 100%;

/* Imagem de Fundo - Substitua pela URL da sua imagem */
background-image: url('https://images.unsplash.com/photo-1469474968028-56623f02e42e?ixlib=rb-1.2.1&auto=format&fit=crop&w=1953&q=80');
background-size: cover;
background-position: center center;
background-repeat: no-repeat;

/* Flexbox para centralização total do conteúdo */
display: flex;
justify-content: center;
align-items: center;

/* Contexto de empilhamento */
position: relative;
z-index: 1;
}

/* Camada de Escurecimento (Overlay) */
.hero-overlay {
position: absolute;
top: 0;
left: 0;
width: 100%;
height: 100%;
background: linear-gradient(rgba(0, 0, 0, 0.3), rgba(0, 0, 0, 0.7));
z-index: 2;

/* Manter centralização para os filhos */
display: flex;
flex-direction: column;
justify-content: center;
align-items: center;
}

/* Conteúdo Textual */
.hero-content {
z-index: 3;
text-align: center;
max-width: 800px;
padding: 0 20px;
color: #ffffff;
}

/* Título Principal */
.hero-title {
font-family: -apple-system, BlinkMacSystemFont, "Segoe UI", Roboto, "Helvetica Neue", Arial, sans-serif;
font-size: 3.5rem;
font-weight: 800;
margin-bottom: 0.5rem;
text-shadow: 0 2px 10px rgba(0,0,0,0.5);
line-height: 1.2;
color: white!important; /* Importante para sobrescrever cores do tema Distill */
}

/* Subtítulo */
.hero-subtitle {
font-size: 1.25rem;
font-weight: 300;
margin-bottom: 2rem;
color: rgba(255, 255, 255, 0.9);
line-height: 1.5;
}

/* Botões */
.hero-btn {
display: inline-block;
padding: 12px 28px;
margin: 5px;
border-radius: 50px;
text-decoration: none;
font-weight: 600;
transition: all 0.3s ease;
text-transform: uppercase;
font-size: 0.9rem;
letter-spacing: 0.5px;
}

.hero-btn.primary {
background-color: #4CAF50; /* Cor verde estilo RStudio/Distill */
color: white;
border: 2px solid #4CAF50;
}

.hero-btn.primary:hover {
background-color: #45a049;
transform: translateY(-2px);
box-shadow: 0 5px 15px rgba(0,0,0,0.3);
}

.hero-btn.github {
background-color: transparent;
color: white;
border: 2px solid white;
}

.hero-btn.github:hover {
background-color: white;
color: #333;
}

/* ==========================================================================
2. CORREÇÃO E ALINHAMENTO DO TABLE OF CONTENTS (TOC)
========================================================================== */



/* ==========================================================================
3. RESPONSIVIDADE (MOBILE)
========================================================================== */

/* Em telas menores que 1000px (ponto de quebra comum do Distill),
o layout muda drasticamente. O TOC flutuante deve ser desativado. */

@media screen and (max-width: 1000px) {

/* Ajuste do Banner para Mobile */
.hero-banner {
height: 60vh; /* Mais alto em mobile para caber o texto verticalmente */
}

.hero-title {
font-size: 2.2rem; /* Título menor */
}

/* Reposicionar o TOC para o fluxo normal do documento */
.d-contents > nav.toc, 
#TOC {
position: relative!important;
top: 0!important;
width: 100%;
margin-bottom: 40px;
border-left: none;
border-top: 1px solid #e0e0e0;
padding-top: 20px;
}
}
```

<div class="hero-container-full">
<div class="hero-banner">
<div class="hero-overlay">
<div class="hero-content">
<h1 class="hero-title">Regressão Linear</h1>

<p class="hero-subtitle">
Uma introdução prática aos modelos lineares no R
</p>

</div>
</div>
</div>
</div>
<div class="toc-spacer"></div>


## 1. Encontrando a Reta

A regressão linear busca mapear a relação entre uma variável preditora (independente, no eixo $X$) e uma variável de desfecho (dependente, no eixo $Y$). 

Para entender este conceito na prática clínica, imagine um estudo que avalia o efeito de um novo medicamento anti-hipertensivo:

- **Eixo $X$ (Variável Preditora):** Dose do medicamento administrada (em mg).

- **Eixo $Y$ (Variável Desfecho):** Redução observada na Pressão Arterial Sistólica (PAS, em mmHg).

O nosso objetivo é traçar uma linha reta que consiga prever, com a maior precisão possível, quantos mmHg a pressão de um paciente deve cair com base na dose que ele recebeu.


### 1.1. O que são Resíduos?

Mesmo com um ótimo modelo, a reta não passará perfeitamente por cima de todos os pontos coletados no estudo, pois cada paciente responde de forma ligeiramente diferente ao tratamento. É aqui que entram os resíduos.

<br>

> **Definição:** Resíduos são as distâncias verticais entre o valor real observado no dado e o valor predito pela nossa reta de regressão. Eles representam o erro do modelo.

<br>

Matematicamente, o resíduo $e_i$ para um paciente $i$ é expresso por:

$$e_i = y_i - \hat{y}_i$$

Onde $y_i$ é a redução real da pressão arterial e $\hat{y}_i$ é o valor estimado pela reta.

- **Resíduos Positivos (+):** O ponto real está *acima* da reta (a redução da pressão do paciente foi maior do que o modelo previu).

- **Resíduos Negativos (-):** O ponto real está *abaixo* da reta (a redução da pressão do paciente foi menor do que o modelo previu).


```{r, echo=F}
library(ggplot2)
library(dplyr)

# ---------------------------------------------------------
# 1. SIMULANDO OS DADOS (Dose do Medicamento vs Redução PAS)
# ---------------------------------------------------------
set.seed(11) # Semente para manter os dados idênticos toda vez que rodar

dados_med <- tibble(
  dose = runif(20, 5, 25), # Doses entre 5mg e 25mg
  pas_reducao = 2 + 1.2 * dose + rnorm(20, mean = 0, sd = 4) # Relação linear com um pouco de ruído
)

# Criando o modelo linear para extrair os valores preditos
modelo <- lm(pas_reducao ~ dose, data = dados_med)

# Adicionando predições e calculando resíduos
dados_med <- dados_med %>%
  mutate(
    predito = predict(modelo),
    residuos = pas_reducao - predito,
    sinal = ifelse(residuos > 0, "+", "-")
  )

# ---------------------------------------------------------
# GRÁFICO 1: A Reta de Regressão e os Resíduos
# ---------------------------------------------------------
plot_residuos <- ggplot(dados_med, aes(x = dose, y = pas_reducao)) +
  # Linhas tracejadas dos resíduos
  geom_segment(aes(xend = dose, yend = predito), linetype = "dashed", color = "gray50") +
  # A reta de regressão usando o seu verde
  geom_smooth(method = "lm", se = FALSE, color = "#6c9c58", linewidth = 1.2) +
  # Os pontos de dados reais
  geom_point(size = 3, color = "#2c3e50", alpha = 0.8) +
  # Adicionando os sinais de + e - nos resíduos
  geom_text(aes(label = sinal, y = pas_reducao + sign(residuos)*1.2), size = 5, color = "gray30") +
  theme_minimal() +
  labs(
    x = "Dose do Medicamento (mg)",
    y = "Redução da Pressão Arterial Sistólica (mmHg)"
  ) +
  theme(plot.title = element_text(face = "bold", size = 14),
        axis.title.x = element_text(margin = margin(t = 20, r = 0, b = 0, l = 0)),
        axis.title.y = element_text(margin = margin(t = 0, r = 20, b = 0, l = 0)))

# Mostra o primeiro gráfico
print(plot_residuos)
```

Se apenas somássemos os resíduos diretamente, os valores positivos anulariam os negativos (dando a falsa impressão de que o erro total é próximo de zero). Para contornar isso, **elevamos cada resíduo ao quadrado**, tornando todos os valores positivos antes de somá-los.


$$\text{deviation} = \sum (\text{observed} - \text{model})^2$$

<br>


### 1.2. O Método dos Mínimos Quadrados


Para encontrar a reta ideal, o algoritmo utiliza o **Método dos Mínimos Quadrados** (em inglês, *Ordinary Least Squares - OLS*). O processo segue a seguinte lógica iterativa:

1. **Testar Inclinações e Intersecções:** O algoritmo simula diferentes inclinações (coeficiente angular, que dita o efeito por mg) e pontos de partida no eixo Y (coeficiente linear, que dita o efeito basal).

2. **Calcular a Soma dos Quadrados dos Resíduos (SQR):** Para cada reta testada, calcula-se a métrica:
   $$SQR = \sum_{i=1}^{n} (y_i - \hat{y}_i)^2$$
   
3. **Minimização:** O algoritmo plota a variação da SQR para cada rotação da linha. A reta final escolhida será rigorosamente aquela que apresentar a **menor soma dos quadrados dos resíduos**.

```{r, echo=F}
inclinacoes <- seq(0.5, 2.0, length.out = 10)
intersec <- coef(modelo)[1] # Mantendo a intersecção fixa para simplificar

# Calculando a Soma dos Quadrados dos Resíduos (SQR) para cada inclinação
sqr_valores <- sapply(inclinacoes, function(incl) {
  predicoes_teste <- intersec + incl * dados_med$dose
  sum((dados_med$pas_reducao - predicoes_teste)^2)
})

dados_parabola <- tibble(
  inclinacao = inclinacoes,
  sqr = sqr_valores
)

# Encontrando o ponto mínimo para fazer a anotação
ponto_min <- dados_parabola %>% filter(sqr == min(sqr))

plot_parabola <- ggplot(dados_parabola, aes(x = inclinacao, y = sqr)) +
  geom_point(size = 4, color = "gray40") +
  geom_smooth(method = "loess", se = FALSE, color = "gray80", linetype = "dashed", alpha = 0.5) +
  geom_point(data = ponto_min, aes(x = inclinacao, y = sqr), size = 5, color = "#6c9c58") +
  
  # ANOTAÇÕES CENTRALIZADAS
  # A seta começa em x = inclinação do ponto mínimo e sobe no y
  annotate("segment", 
           x = ponto_min$inclinacao, 
           y = ponto_min$sqr + 600,   # Distância vertical da seta
           xend = ponto_min$inclinacao, 
           yend = ponto_min$sqr + 100, # Onde a ponta da seta encosta
           arrow = arrow(length = unit(0.3, "cm")), size = 1, color = "#222") +
  
  # Texto centralizado no x do ponto mínimo
  annotate("text", 
           x = ponto_min$inclinacao, 
           y = ponto_min$sqr + 800, 
           label = "Rotação com menor\n soma de quadrados", 
           hjust = 0.5, fontface = "bold", color = "#222") +
  
  theme_minimal() +
  labs(
    x = "Diferentes Rotações (Inclinações da Reta)",
    y = "Soma dos Quadrados dos Resíduos (SQR)"
  ) +
  theme(
    axis.text.x = element_blank(),
    axis.ticks.x = element_blank(),
    axis.title.x = element_text(margin = margin(t = 20, r = 0, b = 0, l = 0)),
    axis.title.y = element_text(margin = margin(t = 0, r = 20, b = 0, l = 0))
  )

print(plot_parabola)
```


Dessa forma, garantimos estatisticamente o modelo que melhor descreve o comportamento biológico do nosso dado.

<div class="rec-section">

<div class="rec-title">
<i class="fas fa-heart" style="color: #ff8fa3;"></i> 
Gostou? Veja também:
</div>

<div class="rec-grid">
<a href="tutorial-testet.html" class="rec-card">
<i class="fas fa-chart-bar rec-icon"></i>
<span class="rec-text">Teste T de Student</span>
<span class="rec-sub">Comparação de médias</span>
</a>

<a href="tutorial-quiquadrado.html" class="rec-card">
<i class="fas fa-table rec-icon"></i>
<span class="rec-text">Qui-Quadrado</span>
<span class="rec-sub">Dados categóricos</span>
</a>

<a href="metanalise.html" class="rec-card">
<i class="fas fa-layer-group rec-icon"></i>
<span class="rec-text">Metanálise</span>
<span class="rec-sub">Introdução</span>
</a>
</div>

<div class="rec-footer">
<a href="estatistica.html" class="rec-btn-back">
<i class="fas fa-arrow-left"></i> Voltar aos Tutoriais
</a>
</div>

</div>

<div class="author-footer">

<span class="author-name">Escrito por Vítor Saldanha</span>

<div class="author-bio">
Estudante de medicina com foco em pesquisa acadêmica, estatística e medicina baseada em evidências.
</div>

<div class="post-meta-date">
<i class="far fa-calendar-alt"></i> 
Atualizado em: 28 de Dezembro de 2025
</div>

</div>
